【裁判字號】    90,家上,9
【裁判日期】    900627
【裁判案由】    離婚
【裁判全文】
台灣高等法院民事判決  九十年度家上字第九號
      上  訴  人  乙○○原判.
      被 上 訴人  甲○○
右當事人間離婚事件，上訴人對於中華民國八十九年九月十四日臺灣士林地方法院八
十九年度婚字第二二五號第一審判決提起上訴，並在本院為訴之追加，本院判決如左
：
    主    文
原判決廢棄。
准兩造離婚。
第一、二審及追加訴訟費用由被上訴人負擔。
    事    實
甲、上訴人方面：
壹、聲明：
一、原判決廢棄。
二、准兩造離婚。
貳、陳述：除引用原判決書之記載外，補稱略以：
一、上訴人於民國八十一年二月十九日與被上訴人在中國上海結婚時約定，婚後被上
    訴人應到臺灣與上訴人同居，然被上訴人違背約定，婚後未曾來臺，於被上訴人
    母親去世時亦不來奔喪，顯然違背履行同居義務。
二、被上訴人主張，上訴人並未為其辦理赴臺探親手續，經其再三催促，始勉強辦理
    云云，與事實不符。蓋縱然上訴人是勉強辦理，但還是有辦理，何以被上訴人仍
    不來臺探親、奔喪呢？事實上，上訴人與被上訴人結婚後，即向內政部警政署入
    出境管理局辦理登記被上訴人來臺定居之申請，經四年始於八十五年八月二日核
    准，並發給許可證，非如被上訴人所言，乃上訴人不為其辦理赴臺手續。
三、上訴人拿到上開被上訴人來臺定居許可證後，即將許可證寄給被上訴人，且多次
    電話催其儘速來臺，上訴人並於八十六年一月親自到上海接被上訴人，惟被上訴
    人仍以不敢坐飛機為由，拒絕來臺。八十六年二月許可證到期，上訴人仍向入出
    境管理局申請延期，亦獲核准。上訴人再將許可證寄給被上訴人，亦再多次電話
    催促，且又在八十六年六月三十日赴上海接被上訴人，詎被上訴人仍拒絕來臺，
    並表明目前不想來臺，願放棄此次許可證來臺定居之機會。上訴人失望之餘，即
    不再去上海，兩造已漸行漸遠，實為有名無實之夫妻。
四、原判決理由謂：「．．．然前開居留證既因被告未於效期內入境而失效，原告復
    未再申請，是居留證許可於八十六年失效後，被告已無從入境，自難認其於八十
    六年後迄今，主觀上有拒絕履行同居之意，撥諸前開說明，被告自非惡意遺棄原
    告在繼續狀態中，．．．」，惟：
    (一)八十六年二月二日居留許可證有效期間屆滿後，上訴人有向入出境管理局申請
      延期，且經核准。
    (二)被上訴人未在居留證有效期內入境是「因」，以後被上訴人無從入境是「果」
      ，亦即「果」是被上訴人主觀意思故意不入境所造成的。如被上訴人於有效期
      內入境，就不會產生此結果。
    (三)被上訴人明知居留證申請取得不易，八十五年八月二日所核發的居留證是經四
      年多的時間排隊才輪到。若在八十六年八月以後申請還需更長時間排隊，以當
      時排隊人數約十萬人之多，需等上十年以上時間，既在九十五年以後才可輪到
      來臺定居，何以不持證入境呢？顯然，被上訴人是故意不來臺灣，以達其不履
      行同居義務之目的，被上訴人顯有惡意遺棄上訴人在繼續狀態中。況且，上開
      居留證失效時，上訴人也曾問被上訴人還要不要再提申請，被上訴人則答以排
      隊時間太久了，等以後再說吧。就算在八十六年八月後再提出申請，也得在九
      十五年以後才能來臺，故被上訴人居留證失效迄今無從入境，並非是上訴人未
      再行提出申請所造成的。
    (四)被上訴人確實不能人道，此有被上訴人所承認書信一封，以作參考。被上訴人
      謂其曾至醫院檢查非石女，係上訴人陽痿一節並不實在，蓋新婚之夜上訴人發
      現被上訴人係石女不能行房時，曾以手指及電動陽具試插，亦均無法進入，足
      見被上訴人所言不實。
五、民法第一千零五十二條第二項規定，有前項以外之重大事由，難以維持婚姻者，
    夫妻之一方得請求離婚。被上訴人答辯理由中謂：「她雖然和原告結婚多年，然
    而，我感到對他很陌生，捉摸不透，如果到臺灣萬一發生什麼事，舉目無親，叫
    天天不應，叫地地不靈。」，顯然被上訴人對上訴人並無感情且不信任，嫌棄上
    訴人年齡太大而藉口推拖。又被上訴人謂：「原告是老師，每年寒暑假去上海比
    較容易。」，惟被上訴人也是老師，同樣有寒暑假，為何不能來臺呢？又說：「
    原告有事時，她就來台灣」，然上訴人母親病逝，其仍未來臺。此外，被上訴人
    謂：「因膽子小，不敢坐飛機，不願放棄在大陸工作機會，要等退休後才來臺灣
    與原告履行同居義務。」，試想被上訴人今年才四十二歲，五十五歲才能退休，
    尚需十三年時間，而上訴人今已六十四歲，等被上訴人退休時，上訴人已將近八
    十歲，不知能否等到那時。綜上所述，被上訴人與上訴人已無法共同生活，難以
    維持婚姻，追加上開事由請准予離婚。
、證據：除援用原審所提證據外，補提內政部警政署入出境管理局書函一份為證，
    並聲請訊問證人陳秀燕。
乙、被上訴人方面：未於言詞辯論期日到場，據其所提出之書狀所為之聲明、陳述如
    左：
壹、聲明：駁回上訴。
貳、陳述：除引用原判決書之記載外，補稱略以：
一、上訴人主張，兩造結婚時約定被上訴人應到臺灣與上訴人履行同居義務云云，與
    事實不符。按履行夫妻同居義務乃雙方之責任與義務，而由於客觀因素，大陸人
    士到臺灣探親手續較繁瑣不便，上訴人則方便來去，故被上訴人與上訴人結婚時
    並未有上述約定。事實上，是上訴人向被上訴人許諾，為被上訴人辦理入臺登記
    手續，然結婚多年，上訴人對於其承諾均避而不談，似乎很怕被上訴人去臺灣，
    在被上訴人再三催促下，上訴人才勉強替被上訴人辦理探親手續。
二、被上訴人沒去臺灣之主要原因為：
    (一)被上訴人生性膽小，尤其不敢坐飛機。
    (二)雖然兩造結婚多年，惟被上訴人對上訴人始終感到很陌生，如果到臺灣，萬一
      發生什麼事，被上訴人舉目無親，恐叫天不靈，叫地不應。
    (三)當時大陸經濟不景氣，競爭相當激烈，有一份工作很不容易，故被上訴人想等
      到退休後再去臺灣。
    (四)上訴人是教師，每年寒暑假都要到上海來，所以被上訴人不用去，但如果上訴
      人有事不來，被上訴人仍會排除一切困難去臺灣。
三、被上訴人得知上訴人母親病故後，亦主動要申請去臺灣奔喪，惟為上訴人拒絕。
四、上訴人已四年多不來上海，並表明以後再也不會來上海，使被上訴人成為一個有
    名無實的妻子。
五、被上訴人曾至醫院檢查均甚正常，並非石女，而係上訴人陽痿不能人道。
    理    由
一、被上訴人經合法通知，未於言詞辯論期日到場，核無民事訴訟法第三百八十六條
    各款所列情形，爰准依上訴人之聲請，由其一造辯論而為判決。次按婚姻無效或
    撤銷婚姻與確認婚姻成立或不成立及離婚或夫妻同居之訴，得合併提起或於第二
    審言詞辯論終結前為訴之變更、追加或提起反訴，民事訴訟法第五百七十二條第
    一項定有明文。上訴人於本院追加民法第一千零五十二條第二項有其他重大事由
    ，難以維持婚姻之事由，依上開規定即無不合，應予准許，合先敘明。
二、上訴人起訴主張：伊於民國八十一年二月十九日與被上訴人在中國上海結婚，並
    約定婚後被上訴人應到臺灣與上訴人同居，經伊向入出境管理局申請被上訴人來
    台定居，於八十五年八月二日獲准，有效期間至八十六年二月二日止，被上訴人
    竟以不敢坐飛機為由拒絕來台履行同居義務。其後上訴人母親去世時亦不來台奔
    喪，顯然違背夫妻履行同居之義務。此外，被上訴人為一「石女」，不能人道，
    且被上訴人於答辯理由中謂：「雖然我與原告（即上訴人）結婚多年，然而，我
    始終感到他很陌生，捉摸不透，如果到臺灣萬一發生什麼事，舉目無親，叫天天
    不應，叫地地不靈。」，顯然被上訴人對伊並無感情且不信任。又被上訴人謂：
    「．．．不願放棄在大陸工作機會，要等退休後才來臺灣與原告履行同居義務。
    」，然被上訴人今年才四十二歲，五十五歲才能退休，尚需十三年時間，而伊今
    已六十四歲，等被上訴人退休時，伊已將近八十歲，可知兩造已無法共同生活之
    重大事由，難以維持婚姻。爰依民法第一千零五十二條第一項第五款、第七款及
    追加同條第二項之規定，請求准予離婚等語。
    被上訴人則以：兩造於中國大陸結婚，應於登記結婚地起訴，且伊與上訴人結婚
    時並未約定伊應到臺灣與被上訴人履行同居。事實上，是上訴人向伊許諾，為伊
    辦理入臺登記手續，然結婚多年，上訴人均未為伊辦理入臺登記手續，經伊再三
    催促，始勉強辦理，伊雖因故未赴臺灣，惟始終忠貞如一，反是上訴人已四年未
    赴上海探視，且未給生活費，且伊至醫院檢查結果均甚正常並非石女，而係上訴
    人陽痿不能人道等語，資為抗辯。
三、按夫妻之一方為臺灣地區人民，一方為大陸地區人民者，其結婚或離婚之效力，
    依臺灣地區之法律；判決離婚之事由，依臺灣地區之法律，臺灣地區與大陸地區
    人民關係條例第五十三條、第五十二條分別定有明文。次按離婚之訴，專屬夫妻
    之住所地或夫、妻死亡時住所地之法院管轄，但訴之原因事實發生於夫或妻之居
    所地者，得由各該居所地之法院管轄，民事訴訟法第五百六十八條第一項規定甚
    明。又按妻以夫之住所為住所，但約定夫以妻之住所為住所者，從其約定，八十
    七年六月十七日修正前民法第一千零二條定有明文。再按關於親屬之事件，在民
    法親屬編修正前發生者，除本施行法有特別規定外，不適用修正後之規定，觀諸
    民法親屬編施行法第一條後段規定至明。查本件被上訴人為大陸地區人民，兩造
    於八十一年二月十九日結婚，婚後約定於臺灣同住，業據上訴人提出戶籍謄本一
    份為證（見一審卷三四頁），被上訴人就此亦未爭執，堪信為真實。兩造婚後既
    約定住所地為臺灣地區上訴人之住處，則本件離婚訴訟，依上開說明，原審及本
    院自均有專屬管轄權，且就判決離婚之事由亦應依臺灣地區之法律定之，被上訴
    人謂本件離婚訴訟中國大陸法院始有管轄權云云，不無誤會，附此敘明。
四、上訴人主張：被上訴人婚後拒不來台履行同居之義務，且於上訴人母親去世時亦
    不來台奔喪，顯然違背夫妻履行同居之義務，被上訴人於答辯理由中亦謂：「雖
    然我與原告（即上訴人）結婚多年，然而，我始終感到他很陌生，捉摸不透，如
    果到臺灣萬一發生什麼事，舉目無親，叫天天不應，叫地地不靈。」，顯然被上
    訴人對伊並無感情且不信任。又被上訴人謂：「．．．不願放棄在大陸工作機會
    ，要等退休後才來臺灣與原告履行同居義務。」等語，然被上訴人今年才四十二
    歲，五十五歲才能退休，尚需十三年時間，而伊今已六十四歲，等被上訴人退休
    時，伊已將近八十歲，可知兩造已無法共同生活，難以維持婚姻等情，被上訴人
    亦不否認，且查內政部警政署入出境管理局八十九年三月十六日（八九）境居彤
    字第三四五四九號函亦載明：甲○○（即被上訴人）申請居留案，本局於八十五
    年八月二日核發八三居字00000000號入境證及居留證副本，效期至八十
    六年二月二日止，未在該證效期內持憑入境，即不得持用等情，此有上訴人提出
    之上開公函一件附卷可稽（見一審卷九頁），而被上訴人於婚後從未來臺，亦有
    上訴人提出國人入出境日期證明書一份為憑（見一審卷十頁），足見上訴人於八
    十五年間確為被上訴人申請來臺居留，並經主管機關內政部警政署入出境管理局
    核准，然被上訴人於八十五年八月二日至八十六年二月二日止核准之有效期間內
    並未來臺履行與上訴人同居之義務。被上訴人則辯稱：「雖然我與原告（即上訴
    人）結婚多年，然而，我始終感到他很陌生，捉摸不透，如果到臺灣萬一發生什
    麼事，舉目無親，叫天天不應，叫地地不靈。．．．不願放棄在大陸工作機會，
    要等退休後才來臺灣與原告履行同居義務。」等語（見本院卷三三頁），準此，
    足見被上訴人對上訴人並不信任，雙方之見解南轅北轍，且欠缺夫妻間誠摯之感
    情基礎，況若上訴人須等退休後才肯來台履行與被上訴人同居之義務，惟被上訴
    人今年四十二歲，須至五十五歲才能辦理退休，尚需十三年時間，而上訴人今年
    已六十四歲，等被上訴人退休時，上訴人已將近八十歲，可知兩造已無和諧之望
    ，若仍強求維持婚姻之名，而無婚姻之實，對兩造並無實益，且此難以維持婚姻
    之重大事由，應由被上訴人負責，上訴人據以請求離婚，即屬有據。按夫妻有民
    法第一千零五十二條第一項以外之重大事由，難以維持婚姻者，夫妻之一方得請
    求離婚，民法第一千零五十二條第二項前段定有明文。從而，上訴人本於上開規
    定請求准許兩造離婚，為有理由，應予准許。
    原審未及審酌上訴人追加之訴之理由，而為上訴人敗訴之判決，尚有未洽。上訴
    意旨指摘原判決不當，求予廢棄改判，為有理由。爰由本院予以廢棄改判如主文
    第二項所示。
五、上訴人主張之上開離婚事由既有理由，則其另行主張被上訴人惡意遺棄、有不治
    之惡疾等離婚事由暨證據，核與上開有理由部分既屬選擇的訴之合併，已無再予
    審酌之必要，併此說明。
據上論結，本件上訴人追加之訴為有理由，依民事訴訟法第四百五十條、第七十八條
、第四百六十三條、第三百八十五條第一項前段判決如主文。
中      華      民      國    九十      年      六      月    二十七    日
                                民事第四庭
                                    審判長法  官  楊  豐  卿
                                          法  官  張      蘭
                                          法  官  林  金  吾
右正本係照原本作成。
如不服本判決，應於收受送達後二十日內向本院提出上訴書狀，其未表明上訴理由者
，應於提出上訴後二十日內向本院補提理由書狀（均須按他造當事人之人數附繕本）
上訴時應提出委任律師或具有律師資格之人之委任狀；委任有律師資格者，另應附具
律師及格證書及釋明委任人與受任人有民事訴訟法第四百六十六條之一第一項但書或
第二項（詳附註）所定關係之釋明文書影本。
中      華      民      國    九十      年      六      月    二十八    日
                                          書記官  殷  丹  妮
附註：
民事訴訟法第四百六十六條之一（第一項、第二項）：
對於第二審判決上訴，上訴人應委任律師為訴訟代理人。但上訴人或其法定代理人具
有律師資格者，不在此限。
上訴人之配偶、三親等內之血親、二親等內之姻親，或上訴人為法人、中央或地方機
關時，其所屬專任人員具有律師資格並經法院認為適當者，亦得為第三審訴訟代理人
。


司法院資訊處製作；財團法人民間司法改革基金會備份。
